【裁判字號】    90,上訴,2202
【裁判日期】    900816
【裁判案由】    山坡地保育利用條例等
【裁判全文】
臺灣高等法院刑事判決                            九十年度上訴字第二二二號
    上  訴  人  臺灣板橋地方法院檢察署檢察官
    上  訴  人
    即  被  告  甲○○○
    選任辯護人  周宜隆
右上訴人因被告山坡地保育利用條例等案件，不服臺灣板橋地方法院八十九年度易字
第二○七七號，中華民國九十年一月十日第一審判決（起訴案號：臺灣板橋地方法院
檢察署八十九年度偵字第八九一六號、第九一八四號；追加起訴：八十九年度偵字第
九一九八號）提起上訴，本院判決如左
    主  文
上訴駁回。
    事  實
一、甲○○○係坐落於臺北縣土城市○○○段內藤寮坑小段二三四之三地號土地共有
    人林勝彥之妻（林勝彥應有部分四分之一），該地經臺北縣政府依據民國八十九
    年一月二十八日修正生效前之區域計畫法（下稱：修正前區域計畫法）第十五條
    第一項之規定，按照非都市土地分區使用計畫，製定非都市土地分區圖，編定為
    「山坡地保育區農牧用地」，報經上級主管機關核備後，實施非都市土地分區使
    用之管制，不得為農牧用途以外之使用。甲○○○於經林勝彥同意後，即於八十
    七年年初某日，在上開土地之如附圖所示Ａ、Ｂ、Ｃ部分，開挖整地、建築駁崁
    、搭建鐵皮屋、木屋等建築物，設置廟宇、娛樂室、撞球屋等農牧用途以外之用
    ，違反臺北縣政府依法實施之分區使用之管制。嗣因上開土地之共有人林專祿向
    臺北縣政府提出檢舉，臺北縣政府即於八十八年七月二十七日以八八北府地四字
    第二七七五一五號函通知甲○○○所為開挖整地、建築建築物之行為，已違反非
    都市土地之使用編定，並依修正前區域計畫法第二十一條規定，限甲○○○於文
    到十五日內恢復原狀，否則將依同法第二十二條規定，移送法院處理。詎甲○○
    ○於八十八年八月間收受該份函文後，仍置之不理，未於十五日之期限內（最後
    時限應在八十八年八月至九月間某日）拆除建築物恢復原狀。迨至八十九年四月
    十二日，經臺北縣土城市公所派員至現場履勘，甲○○○仍未依法恢復原狀。
二、案經林專祿向臺灣板橋地方法院檢察署提出告發，及臺北縣政府函送臺灣板橋地
    方法院檢察署檢察官偵查起訴。
    理  由
一、被告即上訴人甲○○○係臺北縣土城市○○○段內藤寮坑小段二三四之三地號之
    土地（下稱系爭土地）共有人林勝彥之妻，並於八十七年年初時，在系爭土地之
    如附圖所示Ａ、Ｂ、Ｃ部分，開挖整地、建築駁崁及搭建鐵皮屋、木屋，設置廟
    宇、娛樂室、撞球屋等農牧用途以外之用，而於八十八年八月間收受臺北縣政府
    八八北府地四字第二七七五一五號函後，並未依該函文所限定期限內恢復土地原
    狀等情，業據被告於偵查及原審調查、審理時坦承不諱，核與臺北縣政府八十九
    年四月二十八日八九北府地用字第一五一四六號函文主旨、說明所載內容相符（
    見八十九年度偵字第九一八四號卷第一頁），復有臺北縣土城市公所八十九年四
    月二十五日北縣土建字第八九一０八五一五號函附該公所於八十九年四月十二日
    查報山坡地違規使用之照片四幀、臺北縣政府八十八年七月二十七日八八北府地
    四字第二七七五一五號函、臺北縣土城市公所八十八年七月二十日北縣土建字第
    八八一二０九五０號函附臺北縣土城市非都市違反使用編定檢查及處理表、土地
    登記謄本及告訴人即系爭土地共有人林專祿於偵查中提出八十八年五月六日拍攝
    之現場照片五幀在卷可稽（見八十九年度偵字第九一八四號卷第二至一一頁，八
    十九年度他字第二三一號卷第二九頁）。再系爭土地登記謄本使用分區、使用地
    類別分別記載「山坡地保育區」、「農牧用地」；而臺北縣政府寄發被告之八十
    八年七月二十七日八八北府地四字第二七七五一五號函文亦明確載稱：「土城市
    ○○○段內藤寮坑小段二三四之三地號土地係屬山坡地保育區農牧用地，遭人開
    挖整地、建築廟宇及駁崁，已違反非都市土地之使用編定，依區域計畫法第二十
    一條規定，請於文到十五日內恢復原狀，如未能於限期內恢復原狀，屆時依同法
    第二十二條規定移送法院處理。」且檢察官及原審法院先後於八十九年四月六日
    、十一月十七日履勘結果，系爭土地仍有鐵皮屋廟宇（天母宮）、娛樂室、木屋
    （撞球屋）、鋼架、布棚等建築，及娛樂室內有人唱歌，並經檢察官囑託臺北縣
    板橋地政事務所履勘及測量系爭土地屬實，有檢察官、原審法院製作之勘驗筆錄
    、現場照片及臺北縣板橋地政事務所八十九年四月十四日八九北縣板地二字第四
    九五一號函附臺北縣板橋地政事務所土地複丈成果圖（如附圖）在卷為憑（見八
    十九年度他字第二三一號卷第四○、四五、四六、四八至五一頁，原審卷第三三
    至三七頁）。足證被告確於系爭土地如附圖Ａ、Ｂ、Ｃ所示之部分，開挖整地、
    建築駁崁、搭建鐵皮屋、木屋等建築物，設置廟宇、娛樂室、撞球屋使用，並於
    收受臺北縣政府命於限期內恢復原狀函文後，未於限期內拆除上開搭建之建築物
    無訛。
二、雖被告於本院審理時辯稱：並未收受臺北縣政府寄發之八十八年七月二十七日八
    八北府地四字第二七七五一五號命拆除恢復原狀之函文。然被告於偵查中二次經
    檢察官提示上開臺北縣政府命於限期內恢復原狀函文及訊問「有無收到縣政府通
    知函」後，均坦承有收受該函文（見八十九年度他字第二三一號卷第三四、五四
    頁）；及至原審調查審理時，經訊問「對於台北縣政府的函有何意見」，被告亦
    供稱「那時縣政府跟我說只要大家蓋章同意，就可以了」。而依卷附臺北縣政府
    八十八年七月二十七日八八北府地四字第二七七五一五號函稿所示，受文者係載
    稱「如正、副本」，而正本處明確記載「甲○○○（板橋市○○路○段四九一巷
    八號）」；副本處則記載「林專祿等人、本府工務局、地政局、本縣土城市公
    所」，並經承辦單位之技正莊長益、地用課課長曾明宗、課員魏念銘批示蓋用印
    章及地政局局長孫寶鉅決行，復蓋有「已傳送」字樣，顯見被告於偵查、原審自
    白業已收受上開應於限期內恢復原狀之函文，確與事實相符。被告於本院改稱未
    收到該函，要屬卸責之詞，不足憑信。事證明確，被告犯行堪以認定。
三、按違反該管縣市政府依修正前區域計畫法第十五條第一項規定實施之非都市土地
    分區使用之管制，使用土地者，該管縣市政府得限期令其變更使用或拆除其建築
    物恢復原狀，修正前區域計畫法第二十一條定有明文。而違反上開規定不依限期
    變更土地使用或拆除建築物恢復土地原狀者，依修正前區域計劃法第二十二條之
    規定，除依行政執行法辦理外，並得處六個月以下有期徒刑、拘役或科三千元以
    下罰金。核被告所為，係犯修正前區域計畫法第二十二條之罪。而修正前區域計
    劃法第二十二條之刑罰規定所處罰之犯罪行為，係違反該法第二十一條規定不依
    限變更土地使用或拆除其建築物恢復土地原狀之「不作為」犯行，故行為人經該
    管縣市政府通知限期令其拆除建築物恢復原狀，而於最後期限日屆滿仍未拆除建
    築物恢復土地原狀時，即成立修正前區域計畫法第二十二條之犯罪，而在期限屆
    滿後之繼續不作為，係犯罪狀態之繼續，並非犯罪行為之繼續。本件被告既係於
    八十八年八月間收受臺北縣政府命其於文到十五日之限期內恢復土地原狀之公函
    ，則該十五日之期限，應已於同年八月至九月間之某日屆滿，被告係於該日屆滿
    之時，即成立修正前區域計畫法第二十二條之罪，臺北縣土城市公所於八十九年
    四月十二日查報時發現被告仍未恢復土地原狀之不作為，乃屬被告犯罪狀態之繼
    續，自不得將八十九年四月十二日亦視為被告犯罪行為之時間。被告行為後，區
    域計畫法第二十二條於八十九年一月二十六日修正公布，原條文規定刑度由「處
    六個月以下有期徒刑、拘役或科三千元以下罰金」修正為「處六個月以下有期徒
    刑、拘役」，比較新舊法，修正前法律規定較有利於被告，依刑法第二條第一項
    但書之規定，應適用最有利於行為人之法律即修正前之規定。
四、原審調查結果，適用修正前區域計畫法第二十二條，刑法第十一條前段、第二條
    第一項但書、第四十一條，罰金罰鍰提高標準條例第一條前段、第二條規定，同
    時審酌被告犯罪後，始終拒不恢復原狀，犯後態度不佳等一切情狀，量處有期徒
    刑六月，並諭知易科罰金之折算標準。認事用法，核無違誤，量刑亦稱妥適。被
    告上訴，否認犯罪，為無理由，應予駁回。
五、公訴意旨另以：依臺北縣政府八十九年三月二十三日八九北府農土字第一０四七
    四九號之告發函，系爭土地屬山坡地保育利用條例規定之「山坡地」，被告未經
    土地所有權人同意，即擅自開挖整地、建築房舍、鋪設水泥路面、建築駁崁，係
    違反山坡地保育利用條例第十條規定：「在公有或他人山坡地內，不得擅自墾殖
    、占用或從事前條第一款至第九款之開發、經營或使用」，因認被告另犯同條例
    第三十四條第一項之罪嫌。經查：
（一）公訴人原以被告此部分所為與違反區域計畫法案件係一行為觸犯數罪名，有想
      像競合裁判上一罪關係，為起訴效力所及，即以臺灣板橋地方法院檢察署八十
      九年度偵字第九一九八號案件移送併辦。惟：
  １、按刑法第五十五條所謂一行為觸犯數罪名，就故意係指對於該數罪同時有各別
      之犯意而藉一個行為以達成之而言，若對於另一犯罪係臨時起意，而行為亦不
      止一個，或基於同一之犯意而行為又先後可分，即非刑法第五十五條之想像競
      合犯，應為數罪併罰，或刑法第五十六條之連續犯（最高法院七十年臺上字第
      一九七一號判例意旨參照）。又刑法第五十五條所謂一行為而觸犯數罪名，固
      不以單一動作，觸犯數罪名為限；如基於同一犯意，由多數動作合為一個行為
      ，而觸犯數罪名者，亦包括在內。但後者之多數動作，必須同時、同地、同次
      實施，無從分別先後者，始克相當。若對於另一犯罪，係臨時起意，而行為不
      止一個；或基於概括之犯意，而行為又先後可分時，即非想像競合犯範圍，應
      分別依數罪併罰，或連續犯處斷（最高法院八十七年度臺上字第四００七號判
      決意旨參照）。
  ２、查山坡地保育利用條例第三十四條第一項規定之刑罰，係處罰違反同條例第十
      條規定：「在公有或他人山坡地內，不得擅自墾殖、占用或從事前條第一款至
      第九款之開發、經營或使用。」則處罰之犯罪行為，係行為人在公有或他人山
      坡地內，擅自墾殖、占用或從事同條例第九條第一款至第九款之開發、經營或
      使用之積極「作為」。而修正前區域計畫法（以下簡稱：區域計畫法）第二十
      二條所處罰之犯罪行為，係在先有違反該管縣市政府（下簡稱：縣市政府）依
      區域計畫法規定實施非都市土地分區使用之管制，而使用土地之條件下，違法
      使用者經縣市政府限期令其拆除建築物恢復原狀，而不依限拆除建築物恢復原
      狀之「不作為」。二者之構成要件迴異，所處罰之犯罪行為態樣亦顯然不同。
      且由區域計畫法第二十一條及第二十二條之規定觀之，違反縣市政府依區域計
      畫法規定實施非都市土地分區使用之管制，而使用土地之行為本身，尚非區域
      計畫法第二十二條刑罰規定直接處罰之對象，而係在有該一違反使用管制而使
      用土地之條件下，經縣市政府限期令其拆除建築物恢復原狀後，違反者仍不依
      限拆除建築物恢復原狀，始成立區域計畫法第二十二條之罪。是違反縣市政府
      依區域計畫法規定實施非都市土地分區使用之管制，而使用土地之行為本身，
      若符合山坡地保育利用條例第三十四條第一項、第十條規定之犯罪構成要件，
      行為人固應成立山坡地保育利用條例第三十四條第一項之罪，惟若無縣市政府
      依區域計畫法第二十一條之規定為限期令其拆除建築物恢復原狀之通知，及行
      為人逾期不為之不作為，則要無成立區域計畫法第二十二條犯罪之餘地。再依
      現實社會實況，皆係先有違反非都市土地分區使用管制而使用土地之行為，經
      縣市政府發現後，始依區域計畫法第二十一條之規定限期拆除建築物恢復原狀
      。則縱先前違反非都市土地分區使用管制而使用土地之行為，符合山坡地保育
      利用條例第三十四條第一項、第十條規定之犯罪構成要件，行為人應成立山坡
      地保育利用條例第三十四條第一項之罪。惟行為人成立該罪之時，因縣市政府
      尚未發現該等行為，自無成立區域計畫法第二十二條犯罪之可能；迨縣市政府
      發現該等違規使用行為，而依法限期令其拆除建築物恢復原狀，逾期不為，行
      為人始有違反區域計畫法第二十二條規定之犯意及行為（不作為），成立區域
      計畫法第二十二條之犯罪。足見行為人就上開二罪之成立犯罪時間，顯然有前
      後之分，甚且往往有數年之隔（如本案之情形，即有一年之隔）。是山坡地保
      育利用條例第三十四條第一項之罪與區域計畫法第二十二條之罪，二者犯罪行
      為之態樣既有明顯差異，彼此犯罪行為（含不作為）之成立時間，復有先後之
      分，二罪自非屬一行為觸犯數罪名之想像競合犯。
  ３、本件被告係於八十七年年初時起開挖整地、建築駁崁、搭建鐵皮屋、木屋，迨
      至八十八年八月間，經臺北縣政府通知恢復原狀，被告開挖整地等行為倘成立
      山坡地保育利用條例第三十四條第一項之罪或刑法之竊佔罪，亦已於收受臺北
      縣政府恢復原狀之公函前，即八十七年年初業已成立。被告於八十八年八月間
      收受該函後，未依限期恢復，違反區域計畫法第二十二條規定，相距已達一年
      之久，當係另行起意。則被告先前之開挖整地、建築駁崁、搭建鐵皮屋、木屋
      之行為，縱令成立山坡地保育利用條例第三十四條第一項之罪或刑法之竊佔罪
      ，亦與被告違反區域計畫法第二十二條之不作為犯罪間，屬數罪併罰之關係。
      原移送併辦意旨認被告涉犯山坡地保育利用條例第三十四條第一項之罪嫌，與
      起訴被告違反區域計畫法間，有想像競合裁判上一罪關係，尚有未洽。嗣經檢
      察官於原審審判期日引用移送併辦意旨為追加起訴書，當庭以言詞追加起訴（
      見八十九年度他字第一０一三號卷第一頁、八十九年度偵字第九一九八號偵查
      卷第七頁，原審八十九年十二月二十七日審判筆錄），核先敘明。
（二）按山坡地保育利用條例第三十四條第一項、同條例第十條之上揭刑罰規定，固
      重在保護山坡地，防止濫墾、濫建；但亦含有刑法第三百二十條第二項規定之
      竊佔罪本質，以未經土地所有權人同意，或對該山坡地無使用權源，竟擅自墾
      殖、占用或開發經營為要件（最高法院八十八年度臺上字第二一四五號判決意
      旨參照），若對所占用經營之山坡地，有使用之權源，或在主觀上無不法利益
  之意圖，自與「擅自」之要件不符，尚難以該條之罪相繩。又共有物之共有人
      ，按其應有部分對於共有物之全部有使用收益之權，民法第八百十八條定有明
      文。是共有人就其共有之山坡地，在其應有部分之範圍內，墾殖、占用、使用
      經營某特定部分之行為，縱未得全體共有人之同意，在主觀上尚難認其有不法
      利益之意圖，自亦難認其有上開「擅自」犯罪構成要件之犯罪故意（最高法院
      八十九年度臺上字第五六七四號、第四三八六號、八十八年度臺上字第三四一
      號、八十六年度臺上字第一三六一號等判決之案例及意旨參考）。
（三）查被告於八十七年年初某日，未經土地共有人即告發人林專祿同意，即在臺北
      縣土城市○○○段內藤寮坑小段二三四之三地號土地如附圖所示Ａ、Ｂ、Ｃ之
      部分，開挖整地、建築駁崁、搭建鐵皮屋、木屋等建築物，供設置廟宇、娛樂
      室、撞球屋之用，固經查明如前。惟上開土地之分別共有人及應有部分，分別
      為：林勝彥、應有部分四分之一，林茂發、四分之一，林振喜、四分之一，林
      專祿、十二分之一，林游好、十二分之一，紀林春幼、十二分之一，該土地總
      面積為一萬三千二百十平方公尺之事實，有卷附之土地登記謄本可憑。而被告
      占用上開土地開挖整地、建築鐵皮屋、木屋等建築物之面積，共為二三二平方
      公尺，亦有土地複丈成果圖在卷可參（即附圖，被告並未將該等建築物四周環
      繞之土地圍起，阻止他人進入）。則被告占用、開發上開土地之面積，顯然未
      逾其夫林勝彥應有部分之範圍。縱被告未經全體共有人同意，依上開判決意旨
      ，亦不得據以認定被告有不法利益之意圖及「擅自」之犯罪故意，自與山坡地
      保育利用條例第三十四條第一項之構成要件不符。此外即查無證據足證被告有
      此部分犯行。
（四）原審調查結果，認被告此部分不構成犯罪，而為無罪之諭知，經核並無違誤。
      公訴人上訴，猶以被告未經全體共有人同意，在共有土地上開挖整地等行為，
      縱在應有部分之範圍內，仍屬擅自開發之行為等語，指摘被告犯罪，為無理由
      ，應予駁回。
（五）至公訴人在原起訴書內，就告訴人林專祿告訴被告占用上開土地開挖整地、建
      築鐵皮屋、木屋等建築物之竊佔犯嫌，以「附此敘明」方式，認：「被告此部
      分所為，尚與竊佔罪之犯罪構成要件有間，罪嫌不足，惟被告此部分犯行若成
      罪，應與公訴人起訴之前述違反區域計畫法犯行部分，有裁判上一罪關係，不
      另為不起訴處分」等語。按告訴人林專祿告訴被告竊佔罪部分，縱使成罪，亦
      與公訴人起訴之被告違反區域計畫法部分無裁判上一罪關係。公訴人未就告訴
      人林專祿告訴被告竊佔罪部分為獨立之不起訴，固有未洽。然公訴人既然對被
      告涉犯竊佔罪部分，僅在起訴書內敘明被告不構成竊佔罪之理由，並未獨立為
      不起訴處分，自不生不起訴處分確定之效力，公訴人就具有同一案件關係之事
      實，再行起訴，自不受刑事訴訟法第二百六十條之限制（最高法院七十二年臺
      上字第三三一一號判例意旨參照）。是公訴人追加起訴被告違反山坡地保育利
      用條例第三十四條第一項部分，雖與告訴人林專祿告訴被告竊佔罪部分，屬事
      實上同一案件關係（即山坡地保育利用條例第三十四條第一項之罪含竊佔罪之
      本質，係刑法竊佔罪之特別法，二者屬法條競合之關係），公訴人之追加起訴
      ，自不受刑事訴訟法第二百六十條之限制。另被告占用上開土地開挖整地、建
      築建築物等行為，是否有未先擬具水土保持計畫之情事及發生致水土流失之結
      果，是否另涉犯水土保持法第三十三條第三項之罪嫌，未經公訴人起訴，且此
部分事實，亦與被告前開違反區域計畫法之犯罪無裁判上一罪之關係，縱使成
      罪，亦非本案起訴效力所及，應由檢察官另行偵查，併此敘明。
據上論斷，應依刑事訴訟法第三百六十八條，判決如主文。
本案經檢察官李良忠到庭執行職務。
中      華      民      國      九十      年      八      月    十六    日
                              臺灣高等法院刑事第十四庭
                                  審判長法  官  陳  祐  輔
                                        法  官  蔡  國  在
                                        法  官  陳  國  文
右正本證明與原本無異。
檢察官如不服本判決應於收受送達後十日內向本院提出上訴書狀，其未敘述上訴之理
由者並得於提起上訴後十日內向本院補提理由書（均須按他造當事人之人數附繕本）
。
被告不得上訴。
                                        書記官  蔡  棟  樑
中      華      民      國    九十    年     八     月    十   六     日
附錄：本案論罪科刑法條全文
（民國八十九年一月二十八日修正生效前之）區域計畫法第二十二條：
違反前條規定不依限變更土地使用或拆除建築物恢復土地原狀者。除依行政執行法辦
理外。並得處六個月以下有期徒刑、拘役或科三千元以下罰金。（罰金倍數已依罰金
罰鍰提高標準條例提高為二倍）
依「現行法規所定貨幣單位折算新臺幣條例」第二條規定，本判決主文所示之「元」
，係以新臺幣元之三倍折算之（一銀元以新臺幣三元折算）。


司法院資訊處製作；財團法人民間司法改革基金會備份。
